【裁判字號】    98,訴,1121
【裁判日期】    980813
【裁判案由】    贈與稅
【裁判全文】
臺北高等行政法院判決
                                      98年度訴字第1121號
                              .
原      告  甲○○
訴訟代理人  林耀立律師
被      告  財政部臺北市國稅局
代  表  人  乙○○（局長）
訴訟代理人  丙○○
上列當事人間贈與稅事件，原告不服財政部中華民國98年5 月4
日台財訴字第09800069260 號（案號：00000000）訴願決定，提
起行政訴訟。本院判決如下：
    主  文
原告之訴駁回。
訴訟費用由原告負擔。
    事實及理由
一、事實概要：
    原告於民國（下同）92年11月25日將其所有坐落臺北市○○
    區○○段7 小段17地號農地3986.18 平方公尺（應有部分1/
    2 ）（以下簡稱系爭農地）贈與其子王志龍，原申經被告核
    准依遺產及贈與稅法第20條第1 項第5 款規定不計入贈與總
    額並列管5 年。嗣被告查得受贈人王志龍於列管期間內，將
    系爭農地移轉予其妻李宜靜，乃分別通知原告及王志龍依限
    回復所有權登記並繼續作農業使用，惟逾期仍未回復，被告
    即按贈與時系爭農地之公告現值核定贈與金額新臺幣（下同
    ）18,336,428元，併計本年度前次贈與3,779,488 元，核定
    原告92年度贈與總額22,115,916元，追繳贈與稅額5,027,25
    8 元。原告不服，申請復查，經被告以98年2 月4 日財北國
    稅法二字第0970250526號復查決定書駁回（下稱原處分），
    提起訴願，復遭財政部決定駁回，遂向本院提起行政訴訟。
二、本件原告主張：
(一)、原告於92年11月25日將系爭農地贈與王志龍係依遺產及贈與
    稅法第20條第1 項第5 款之規定；92年12月24日王志龍贈與
    配偶李宜靜係依同法條第1 項第6 款之規定，兩次均依規定
    向被告申報並經核准在案，無何不法，如有違法被告即不應
    核准。嗣王志龍與李宜靜2 人離婚，李宜靜並遠赴美國未回
    ，被告卻要求非當事人之原告將李宜靜之農地回復登記給王
    志龍，不僅強人所難，被告96年8 月17日財北國稅審二字第
    0960238530號及第0000000000號函且無法律依據，行政機關
    無權干涉民法所有權之登記。
(二)、又依遺產及贈與稅法第20條第1 項第5 款規定，受贈之土地
    5 年內未作農業使用才有追繳贈與稅之規定，如果受贈之土
    地一直作農業使用，即不應追繳贈與稅；而財政部91年10月
    28日台財稅字第0910456668號函釋之前提，亦係以管制農地
    未作農業使用為目的，與系爭農地不僅有作農業使用，移轉
    登記過程且完全合法並經被告核准有別。核系爭農地自92年
    11月24日迄97年1 月25日一直繼續作農業使用，被告並未提
    出系爭農地未作農業使用之查獲日期及證據，是被告依上開
    規定及財政部91年10月28日台財稅字第0910456668號解釋令
    ，追繳原告贈與稅5,027,258 元，乃曲解法令，且於法無據
    等情。並聲明求為判決撤銷訴願決定及原處分。
三、被告則以：
    農地之免稅乃政策性及目的性之獎勵措施，受獎勵者應嚴謹
    遵守管制規定，當優惠條件不復存在，自應恢復課稅狀態。
    免徵贈與稅之農業用地，受贈人於受贈後5 年內移轉予他人
    時，已喪失所有權，對土地無任何權能，縱使系爭標的土地
    仍作農業使用，已非受贈人所有並作農業使用。且系爭贈與
    農業用地，經被告依財政部91年10月28日台財稅字第091045
    6668號令釋規定，通知原告及受贈人限期回復所有權登記並
    繼續作農業使用，惟原告及受贈人迄未依規定辦理。是依農
    業發展條例第38條暨遺產及贈與稅法第20條第1 項第5 款規
    定及前揭財政部令釋意旨，自應追繳應納稅賦，原處分於法
    並無不合等語，資為抗辯。並聲明求為判決駁回原告之訴。
四、兩造之爭點乃在：原告贈與其子王志龍上開農地之日起5 年
    內，是否有遺產及贈與稅法第20條第1 項第5 款後段規定之
    「受贈人自受贈之日起5 年內，未將該土地繼續作農業使用
    且未在有關機關所令期限內恢復作農業使用」情事，而應追
    繳系爭贈與稅？
(一)、按「凡經常居住中華民國境內之中華民國國民，就其在中華
    民國境內或境外之財產為贈與者，應依本法規定，課徵贈與
    稅。」、「（第1 項）本法稱財產，指動產、不動產及其他
    一切有財產價值之權利。（第2 項）本法稱贈與，指財產所
    有人以自己之財產無償給予他人，經他人允受而生效力之行
    為。」、「左列各款不計入贈與總額：一、…五、作農業使
    用之農業用地及其地上農作物，贈與民法第1138條所定繼承
    人者，不計入其土地及地上農作物價值之全數。受贈人自受
    贈之日起5 年內，未將該土地繼續作農業使用且未在有關機
    關所令期限內恢復作農業使用，或雖在有關機關所令期限內
    已恢復作農業使用而再有未作農業使用情事者，應追繳應納
    稅賦。但如因該受贈人死亡、該受贈土地被徵收或依法變更
    為非農業用地者，不在此限。…」遺產及贈與稅法第3 條第
    1 項、第4 條第1 項、第2 項、第20條第1 項第5 款分別定
    有明文。是依遺產及贈與稅法第20條第1 項第5 款規定，得
    追繳稅款情形有二：一為受贈人未在有關機關所令期限內恢
    復作農業使用；一為受贈人經第2 次查獲未作農業使用者。
    至該款但書「如因該受贈人死亡、該受贈土地被徵收或依法
    變更為非農業用地者，不在此限。」係指但書所列情形無須
    追繳贈與稅，故非但書所列情形者，仍應回歸適用該款後段
    規定辦理。
(二)、次按遺產及贈與稅法第20條第1 項第5 款規定農業用地免徵
    贈與稅（同法第17條第1 項第6 款就遺產稅部分亦有相同之
    免徵規定），目的係在獎勵受贈人能將農業用地繼續作農業
    使用，惟為防止受贈人於核准免稅後違規使用、廢耕或移轉
    等不將農業用地繼續作農業使用，致失租稅獎勵之目的，且
    農業用地於開放自由買賣後，其流通性與一般土地無異，更
    為避免富有之人於年老、重病臨終前或欲將財產為贈與前，
    先將現金、股票等財產轉換成農業用地，俟於繼承或贈與移
    轉享受免稅之優惠後，承受人復得隨時將農業用地出售取得
    現金，致農業用地淪為規避遺產稅或贈與稅之工具，故規定
    「受贈人自受贈之日起5 年內，未將該土地繼續作農業使用
    且未在有關機關所令期限內恢復作農業使用…應追繳應納稅
    賦。」其中所稱「受贈人…未將該土地繼續作農業使用」，
    自包含受贈人將土地所有權移轉之情形；另因受贈人將該土
    地移轉予他人，其已喪失所有權，對土地已無任何權能，自
    無從再將該土地繼續作農業使用，除移轉原因符合上開款項
    後段但書規定之死亡繼承移轉或徵收移轉外，即應予追繳應
    納稅賦，故財政部91年10月28日台財稅字第0910456668號令
    釋：「主旨：依遺產及贈與稅法第17條第1 項第6 款或第20
    條第1 項第5 款規定免徵遺產稅或贈與稅之農業用地，於列
    管5 年內經初次查獲承受人未將該農地繼續作農業使用，其
    情形如係承受人將該農地移轉者，應限期令其回復所有權登
    記並繼續作農業使用，如未於期限內回復所有權登記並繼續
    作農業使用始予追繳稅賦。」鑑於免徵贈與稅之農業用地經
    受贈人移轉他人業已構成受贈人未繼續作農業使用之情形，
    如其回復所有權並繼續作農業使用，堪認已恢復作農業使用
    ，是財政部上開限期通知受贈人回復所有權登記並繼續作農
    業使用，如未於期限內回復所有權登記並繼續作農業使用，
    始予追繳稅賦之規定，核與遺產及贈與稅法立法意旨無違，
    所屬稽徵機關自得援用；至稅捐稽徵機關限期令其回復所有
    權登記並繼續作農業使用，受贈人能否回復其所有權係納稅
    義務人本身問題，其如不能於所令期限內回復所有權，即符
    合該款後段追繳要件，稽徵機關自得對贈與人追繳原免徵之
    贈與稅。原告不論免徵贈與稅之農地所有權仍屬受贈人與否
    ，泛主張：依遺產及贈與稅法第20條第1 項第5 款規定，受
    贈之土地5 年內未作農業使用才有追繳贈與稅之規定，如果
    受贈之土地一直作農業使用，即不應追繳贈與稅云云，容有
    誤解，尚無可採。
(三)、經查，原告於92年11月25日將其所有坐落臺北市○○區○○
    段7 小段17地號農地3986.18 平方公尺（應有部分1/2 ）贈
    與其子王志龍，申經被告核准依遺產及贈與稅法第20條第1
    項第5 款規定不計入贈與總額並列管5 年。惟王志龍旋於同
    年12月12日將該農地贈與其妻李宜靜，並於同年月27日為所
    有權移轉登記，經被告依遺產及贈與稅法第20條第1 項第6
    款，對於配偶相互贈與之財產不計入贈與總額之規定，核定
    免徵贈與稅。嗣王志龍於95年5 月9 日與李宜靜離婚；而被
    告認原告受贈人王志龍於列管期間內，將系爭農地移轉李宜
    靜，有遺產及贈與稅法第20條第1 項第5 款後段規定情事，
    乃分別通知原告及王志龍依限回復所有權登記並繼續作農業
    使用，惟迄今系爭農地仍未回復為王志龍所有等事實，有土
    地贈與所有權移轉契約書、贈與稅申報書、原告贈與稅不計
    入贈與總額證明書、系爭農地異動索引查詢資料、土地建物
    查詢資料、被告96年8 月17日財北國稅審二字第0960238530
    、0000000000號分別通知王志龍、原告應回復所有權登記函
    ；王志龍贈與稅不計入贈與總額證明書等件影本附卷可稽（
    見原處分卷第12-14 、16-20 、32-35 、36-38 ；本院卷第
    10、44頁），且為兩造所不爭，自堪信為真實。從而，被告
    以系爭贈與有遺產及贈與稅法第20條第1 項第5 款後段規定
    之「受贈人自受贈之日起5 年內，未將該土地繼續作農業使
    用且未在有關機關所令期限內恢復作農業使用」情事，遂按
    原告贈與時系爭農地之公告現值核定贈與金額18,336,428元
    ，併計本年度前次贈與3,779,488 元，核定原告92年度贈與
    總額22,115,916元，追繳贈與稅額5,027,258 元，於法自無
    不合。原告未明遺產及贈與稅法第20條第1 項第5 款後段係
    規範「受贈人」應繼續作農業使用，受贈人於管制期間將農
    地移轉他人，縱該農地經受讓人繼續為農業使用，仍無解於
    「受贈人」未將受贈農地作農業使用之事實，且被告僅係就
    原告贈與王志龍、王志龍再贈與李宜靜系爭農地分別依法為
    免徵贈與稅之處分，並無權介入其等間之私法行為，所為回
    復王志龍所有權登記之通知，亦只係依法予原告補正之機會
    等情，猶主張：系爭農地迄今始終為農業使用，被告曲解遺
    產及贈與稅法第20條第1 項第5 款規定及財政部91年10月28
    日台財稅字第0910456668號解釋令，追繳系爭贈與稅，於法
    有違；且上開二次之贈與行為均依規定向被告申報獲准，並
    無不法，如有違法被告即不應核准，被告所為回復登記之通
    知，不僅強人所難，復無法律依據，乃干涉民法所有權之登
    記云云，則係其個人一己之主解見解，亦無足取。
五、綜上所述，原告之主張均無可採。被告就系爭農地重行核定
    贈與金額為18,336,428元，併計本年度前次贈與3,779,488
    元，核定原告92年度贈與總額22,115,916元，追繳贈與稅額
    5,027,258 元，並無不合，訴願決定予以維持，亦無違誤，
    原告猶執前詞，訴請撤銷，為無理由，應予駁回。
六、本件事證已臻明確，兩造其餘攻擊防禦方法經本院審酌後，
    核與本件判決結果均不生影響，故不再逐項論述，附敘明之
    。
七、據上論結，原告之訴為無理由，爰依行政訴訟法第98條第1
    項前段，判決如主文。
中    華    民    國    98    年     8    月   13     日
                    臺北高等行政法院第七庭
                              審判長法  官  林樹埔
                                    法  官  蕭忠仁
                                    法  官  林玫君
上為正本係照原本作成。
如不服本判決，應於送達後20日內，向本院提出上訴狀並表明上
訴理由，如於本判決宣示後送達前提起上訴者，應於判決送達後
20日內補提上訴理由書（須按他造人數附繕本）。
中    華    民    國    98    年     8    月   13     日
                                    書記官  黃玉鈴


司法院資訊處製作；財團法人民間司法改革基金會備份。
